【裁判字號】    99,台上,1599
【裁判日期】    990826
【裁判案由】    請求分割共有物
【裁判全文】
最高法院民事判決            九十九年度台上字第一五九九號
上  訴  人  丙○○
訴訟代理人  張智學律師
上  訴  人  甲○○
            乙○○
上二人共同
訴訟代理人  林重仁律師
上  訴  人  丁○○  住台灣省雲林縣斗六市○○路477號
訴訟代理人  鍾竹簧律師
上列當事人間請求分割共有物事件，上訴人對於中華民國九十九
年四月二十日台灣高等法院台南分院第二審判決（九十八年度上
字第三三號），各自提起上訴，本院判決如下：
    主  文
原判決廢棄，發回台灣高等法院台南分院。
    理  由
本件分割共有物事件屬必要共同訴訟，上訴人丙○○提起上訴，
依民事訴訟法第五十六條第一項第一款規定，其效力及於同造當
事人甲○○、乙○○，爰將之併列為上訴人。合先敘明。
次查，原審將第一審所為將坐落雲林縣斗六市○○段（下均同段
）五地號、地目旱、面積九三平方公尺土地；五之一地號、地目
旱、面積二一三平方公尺土地；五之三地號、地目旱、面積三二
○八平方公尺土地（上開三筆土地合稱系爭土地）之分割判決廢
棄，改判系爭土地以如原判決附圖（下稱附圖）乙－１案所示方
法分割，無非以：上開五地號、五之一地號、五之三地號土地，
分別為兩造所共有，其應有部分各如次：五地號、五之一地號土
地均為丙○○三六○九○分之一七○四五、丁○○三六○九○分
之一○○○、甲○○二分之一；五之三地號土地為丙○○三六○
九○分之一七○四五、丁○○三六○九○分之一○○○、甲○○
四分之一、乙○○四分之一。系爭土地之共有人間並無不分割之
特約，亦無不能分割之情形，而兩造就分割之方法除同意合併分
割外，無法達成協議分割；甲○○、乙○○為夫妻並同意就分得
部分保持共有，丙○○與丁○○亦為夫妻並同意就分得部分保持
共有等情，為兩造所不爭執，並有土地登記簿可稽。次查系爭土
地業已編定為住宅區用地，有都市計劃土地使用分區證明書足資
憑按，經合併結果略呈五邊形，坐落於雲林縣斗六市區○○○鄰
○市○○街道之大同路，東鄰寬十一公尺以上之文德路、北側則
毗鄰約有八公尺以上之同市○○路二七九巷巷道，系爭土地西南
側毗鄰丙○○所有之五之五地號土地，西北側毗鄰他人之建物及
土地；系爭土地內中間位置建有上訴人乙○○所有，屋齡近四、
五十年之平房，目前為上訴人甲○○、乙○○共同使用，業經履
勘明確。丁○○請求合併分割系爭土地，既為兩造所同意，依民
法第八百二十三條、第八百二十四條規定，即無不合。惟關於系
爭土地之分割方案，因兩造各自主張如附圖之乙案、乙－１案及
附圖丙案、丙－１案，有所不同，茲分別比較說明之。附圖乙－
１案就系爭土地原則上係按兩造共有人之現使用狀況，即分成東
、西兩大區塊而為分割，即以南北直線縱向分割系爭土地成東、
西二塊為方法。系爭土地經分割後，各共有人所分得之土地地形
完整，南側部分土地皆可面臨主要街道之大同路，且可供兩造往
來出入及對外通行（大同路西側接近市中心鬧區○○○路與平和
街口為市內住宅最高價區），雖系爭土地西側半邊土地地形無如
東側臨文德街方便出入；然丁○○及丙○○原即毗鄰系爭土地西
側而居，且就系爭土地本分割方法比東半側多分得約八七點五三
平方公尺之土地，面積達一八四五平方公尺，合併使用，更可發
揮土地整體利用之價值，又可與上訴人丙○○所有相毗鄰之同段
五之五地號土地合併利用，提高丁○○、丙○○之土地整體價值
約達新台幣（下同）三十四萬八千八百七十元，此有長信不動產
估價報告可參；復無下列之分割方案乙案之東、西側價值不相當
之缺點，亦無丙案及丙－１案方法之造成土地不規則地形之缺點
；而甲○○、乙○○所分得東半側之土地面積一六六九平方公尺
，為其等四、五十年長住久居之地方，有其歷史感情，符合其分
配之意願；兩造分配後取得之土地面積甚廣，方便渠等土地整體
利用；可見此分割方案已兼顧各共有人在系爭土地生活上具有密
不可分之依存關係及整體土地之利用、開發，故本分割方法，已
儘量依兩造之現使用位置分割，兼顧共有人之利益及整體利用，
而無損土地價值，充分達到該土地使用之經濟效用，利於雙方未
來之發展。雖甲○○、乙○○之房屋有部分應予拆除之情形，惟
經彼等於審理時表示同意依此方案拆除，況採此分割方案結果，
各共有人間分得之土地價值相當，亦經囑由長信不動產估價事務
所鑑價無誤，並製有估價補充報告書在卷可憑，毋庸分割後再互
相找補。可見採此分割方案對於各共有人間較符合公平合理。至
於丁○○主張分割方案之如附圖丙案部分，使兩造所分得之土地
地形不能完整利用，出現Ｌ字形之不規則地形，且甲○○、乙○
○面臨大同路之土地變小，使兩造土地價值並不相當，兩者差價
達二百九十八萬五千一百四十三元，其中甲○○、乙○○分得之
土地價值達四千七百九十八萬七千一百八十四元，丁○○、丙○
○分得之土地價值達四千五百萬二千零四十一元，有長信不動產
估價事務所估價報告書鑑價結果附卷可參，不符合公平原則。雖
丙－１案可以使兩造價值相當，但丁○○、丙○○卻更多分得面
臨大同路之土地約五一點四平方公尺，徒使兩造所分得之土地不
規則形狀更加擴大，令甲○○、乙○○所取得面臨主要街道大同
路寬度，相形更小，對甲○○、乙○○之使用南邊土地及道路，
相當不利，不如上開乙－１案等詞，為其判斷之基礎。
按定共有物分割之方法，應斟酌各共有人之意願、利害關係、共
有物之價格、利用價值及分割後各部分之經濟價值與其應有部分
之比值是否相當而為適當之分配，始能謂為適當而公平。查本件
系爭土地業編定為住宅區用地，三筆合併後略呈五邊形，南鄰斗
六市○○街道之大同路，東鄰寬十一公尺以上之文德路、北側則
毗鄰約有八公尺以上之同市○○路二七九巷巷道，為原審確定之
事實。果爾，原審採用之附圖乙－１方案，以南北直線縱向分割
系爭土地成東、西二區塊之分割方法，其東側土地乃臨文德路（
東面）及大同路（南面）之三角窗地，較諸西側土地臨大同路（
南面）及僅一小部分土地臨大同路二七九巷（北面）且多為裏地
，其價值顯頗有差距。乃原審僅依南北直線分割線之移動為相互
找補面積之計算方式分割，已嫌疏率；且原審所謂囑由長信不動
產估價事務所鑑價者，不過係找補面積之計算（見原審卷第一四
三頁），並未命為分割後之分配土地，進行實體價值鑑定，俾以
審認兩造分得土地價值是否相當，亦欠允洽。其次，系爭土地三
筆之共有人不一（乙○○對五地號、五之一地號土地並無應有部
分、對五之三地號土地有應有部分四分之一），三筆土地因所在
位置不同，其市值似有差異，此關係兩造對系爭土地權利之比值
，影響其應分得若干土地之判斷，原審恝置不論，更屬可議。丙
○○、丁○○上訴論旨，各自指摘原判決為不當，均非無理由。
據上論結，本件上訴均為有理由。依民事訴訟法第四百七十七條
第一項、第四百七十八條第二項，判決如主文。
中    華    民    國  九十九  年    八    月  二十六  日
                      最高法院民事第七庭
                          審判長法官  劉  福  聲
                                法官  鄭  玉  山
                                法官  黃  義  豐
                                法官  劉  靜  嫻
                                法官  袁  靜  文
本件正本證明與原本無異
                                      書  記  官
中    華    民    國  九十九  年    九    月    七    日
                                                      K

司法院資訊處製作；財團法人民間司法改革基金會備份。
